臺灣臺中地方法院簡易民事判決
110年度中簡字第1641號
原      告  張林麗明
訴訟代理人  張順奇  
被      告  林永笠  
訴訟代理人  林振南  
            林喜美  
上列當事人間請求確認管理權存在等事件，本院於民國111年5月
19日言詞辯論終結，判決如下：
    主      文
確認原告就門牌號碼臺中市○區○○路0段00號建物之事實上處分權
之應有部分9分之7存在。
原告其餘之訴駁回。
訴訟費用由被告負擔2分之1，餘由原告負擔。
    事實及理由
壹、程序方面
    按訴狀送達後，原告不得將原訴變更或追加他訴。但請求之
    基礎事實同一者；不甚礙被告之防禦及訴訟之終結者，不在
    此限，民事訴訟法第255條第1項第2款、第7款分別定有明文
    。本件原告起訴時原聲明第3項為：被告應偕同原告辦理門
    牌號碼臺中市○區○○路0段00號建物（下稱系爭建物）之管理
    人變更為原告（見110年度豐簡字第353號卷【下稱豐簡卷】
    第14頁）。嗣於民國111年1月12日以民事陳報狀變更聲明為
    ：請求裁定變更系爭建物管理人為原告（見本院卷第172頁
    ）。本院經核原告所為訴之變更，其請求之基礎事實均為同
    一之系爭建物管理權爭議，且不甚礙被告之防禦及訴訟終結
    ，與前開規定相符，應予准許。
貳、實體方面
一、原告主張：伊與訴外人林振南即被告之父、林震湶、陳林麗
    澄、林麗紅、林麗花、林麗芬、林麗卿、林麗梅（下稱林振
    南等8人）為兄弟姊妹，伊之父林榮慶及母林張冰，分別於7
    2年2月12日、76年3月11日死亡。坐落於臺中市○區○○段○○段
    00000地號土地（下稱系爭土地）及其上未辦保存登記之系
    爭建物原為林榮慶所有，林榮慶死亡後，由林張冰繼承，林
    張冰死亡後，再由伊與林振南等8人共同繼承，而各取得系
    爭建物之事實上處分權之應有部分9分之1。嗣於99年8月間
    林振南將其就系爭建物之事實上處分權之應有部分9分之1贈
    與被告；林震湶、陳林麗澄、林麗紅、林麗花、林麗芬、林
    麗卿則於102年間將系爭建物之事實上處分權之應有部分各9
    分之1，及系爭土地之應有部分讓與伊，伊因而取得系爭建
    物之事實上處分權之應有部分9分之7，然為被告所否認；另
    被告管理系爭建物期間，刻意使建物閒置，爰依民法第820
    條第2項、第3項之規定提起本件訴訟等語，並聲明：㈠確認
    原告就系爭建物之事實上處分權之應有部分9分之7存在。㈡
    請求裁定變更系爭建物管理人為原告。
二、被告則以：林榮慶原為系爭建物之事實上處分權人，林榮慶
    死亡後，由伊之父林振南及其母林張冰共同繼承（其餘繼承
    人均拋棄繼承），林張冰死亡後，再由原告與林振南等8人
    繼承系爭建物之事實上處分權之應有部分2分之1，故林振南
    之應有部分應為18分之10，而原告僅有18分之7；系爭建物
    兩造並未約定管理方法，故原告不得請求法院裁定變更管理
    方法等語，資為抗辯，並聲明：原告之訴駁回。
三、得心證之理由
  ㈠按確認法律關係之訴，非原告有即受確認判決之法律上利益
    者，不得提起，民事訴訟法第247條第1項前段定有明文。所
    謂即受確認判決之法律上利益，係指因法律關係之存否不明
    確，致原告在私法上之地位有受侵害之危險，而此項危險得
    以對於被告之確認判決除去之者而言（最高法院42年台上字
    第1031號判例意旨參照）。查原告主張其就系爭建物之事實
    上處分權之應有部分9分之7存在等節，然為被告所否認，並
    抗辯其就系爭建物之事實上處分權之應有部分應為18分之10
    ，原告僅有18分之7云云，足認原告私法上地位有受侵害之
    危險，且此危險得以本件確認判決除去之，是原告提起本件
    確認之訴，即有受確認判決之法律上利益，合先敘明。
  ㈡經查，系爭建物為未辦保存登記建物，原事實上處分權人為
    林榮慶，且林榮慶於72年2月12日死亡，林張冰及林振南為
    其繼承人，嗣林張冰於76年3月11日死亡，原告及林振南等8
    人為林張冰之繼承人等節，為兩造所不爭執，自堪信為真實
    。原告另主張其就系爭建物之事實上處分權之應有部分應為
    9分之7，及應裁定變更系爭建物管理人為原告等節，則為被
    告所否認，並以前詞置辯。是本院應審酌者厥為：㈠原告就
    系爭建物之事實上處分權之應有部分是否為9分之7？㈡原告
    請求變更系爭建物管理人有無理由？
  ㈢原告就系爭建物之事實上處分權之應有部分為9分之7
　⒈按所謂之爭點效，係指法院於確定判決理由中，就訴訟標的
    以外當事人所主張之重要爭點，本於當事人辯論之結果已為
    判斷時，除有顯然違背法令，或當事人已提出新訴訟資料足
    以推翻原判斷之情形外，於同一當事人就與該重要爭點有關
    所提起之他訴訟，不得再為相反之主張，法院亦不得作相反
    之判斷，以符民事訴訟法上之誠信原則而言。是爭點效之適
    用，必須前後兩訴訟當事人同一，且前案就重要爭點之判斷
    非顯然違背法令，及當事人未提出新訴訟資料足以推翻原判
    斷等情形始足當之（最高法院99年度台上字第781號判決意
    旨參照）。
　⒉查原告於102年間起訴主張其與被告均為系爭建物之事實上處
    分權人，應有部分分別為9分之7、9分之1，惟被告將系爭建
    物出租，收取超過其應有部分比例可得之利益，故被告應依
    不當得利之法律關係，返還自100年1月起至102年6月止出租
    系爭建物所得新臺幣（下同）49萬8,000元等事實，業經臺
    灣高等法院臺中分院103年度上易字第529號判決確定在案（
    下稱前案確定判決），其理由中認定：林榮慶為系爭建物之
    事實上處分權人，林榮慶死亡後，系爭建物經遺產分割後由
    林張冰繼承取得，林張冰死亡後，系爭建物之事實上處分權
    由原告及林振南等8人各取得應有部分之9分之1，嗣原告於1
    01年1月20日向林震湶、陳林麗澄、林麗紅、林麗花、林麗
    芬、林麗卿購買系爭建物之事實處分權之應有部分各9分之1
    ，是原告合計取得系爭建物之事實上處分權之應有部分9分
    之7，原告得請求被告返還100年1月起至101年1月按每月3,0
    00元計算之租金；及自101年2月起至102年6月止，按應有部
    分9分之7計算之租金所得，合計43萬5,667元等事實，有上
    開判決在卷可稽（見豐簡卷第19-27頁），並經本院依職權
    調取上開卷宗核閱屬實。
　⒊查前案確定判決與本件訴訟之當事人完全相同，其本於當事
    人充分之舉證及辯論之結果，而於理由中就：原告為系爭建
    物之事實上處分權人，且權利範圍應有部分為9分之7等重要
    爭點已為判斷，經核並無顯然違背法令之情形；至被告雖辯
    稱原告就系爭建物之事實上處分權之應有部分應為18分之7
    ，而非9分之7云云，固據提出遺產分割協議書、遺產稅繳清
    證明書為證（見本院卷第77-83頁）。然上開遺產分割協議
    書並未記載系爭建物自林榮慶死亡後由林振南取得，反係記
    載系爭土地由林張冰取得，自無從據此認定林振南自林榮慶
    死亡後，與林張冰各繼承取得系爭建物之事實上處分權之應
    有部分2分之1，嗣林張冰死亡後，林振南復繼承系爭建物之
    事實上處分權之應有部分18分之1，合計共18分之10之事實
    ，而為有利於被告之認定。則被告於本件訴訟程序中並未提
    出足以推翻前案確定判決之證據，則揆諸首揭說明，自不得
    再為相反之主張，本院亦不得作相異之判斷，是原告主張其
    就系爭建物之事實上處分權之應有部分9分之7存在等情，應
    為可採。
  ㈣原告請求變更系爭建物管理人有無理由？ 
　⒈按共有物之管理，除契約另有約定外，應以共有人過半數及
    其應有部分合計過半數之同意行之。但其應有部分合計逾3
    分之2者，其人數不予計算；依前項規定之管理顯失公平者
    ，不同意之共有人得聲請法院以裁定變更之；前2項所定之
    管理，因情事變更難以繼續時，法院得因任何共有人之聲請
    ，以裁定變更之，民法第820條第1項、第2項、第3項分別定
    有明文。是共有人得聲請法院裁定變更共有物之管理方法，
    須以全體共有人以契約約定，或以共有人及其應有部分合計
    過半數之同意，或其應有部分合計逾3分之2決定管理方法，
    而有該條第2項、第3項所定管理顯失公平，或因情事變更難
    以繼續之情形時，始得為之。
　⒉原告主張被告刻意閒置系爭建物，已有管理人不適任之情形
    ，爰依民法第820條第2項、第3項之規定，聲請法院裁定變
    更其為管理人云云，然為被告所否認。經查，系爭建物之稅
    籍資料雖係登記被告為管理人，然被告之管理人身分並非經
    共有人全體之合意約定，且共有人間並未以契約約定或以共
    有人及其應有部分合計過半數之同意，或其應有部分合計逾
    3分之2決定共有物之管理方法，為兩造所不爭執（見本院卷
    第64頁），自無依民法第820條第2項及第3項聲請法院裁定
    變更之適用。從而，原告主張依民法第820條第2項及第3項
    規定聲請裁定變更管理人，為無理由，不應准許。
四、綜上所述，原告請求確認其就系爭建物之事實上處分權之應
    有部分9分之7存在，為有理由，應予准許；逾此範圍之請求
    ，為無理由，應予駁回。
五、本件事證已臻明確，兩造其餘攻擊防禦方法及所提證據，經
    本院審酌後，認與判決結果不生影響，爰不逐一論述，附此
    敘明。
六、訴訟費用負擔之依據：民事訴訟法第79條。　　
中　　華　　民　　國　　111 　年　　6 　　月　　9 　　日
                  臺灣臺中地方法院臺中簡易庭
                                  法　官　傅可晴
以上為正本係照原本作成。
如不服本判決，應於送達後廿日內，向本院提出上訴狀並表明上
訴理由，如於本判決宣示後送達前提起上訴者，應於判決送達後
廿日內補提上訴理由書（須附繕本）。如委任律師提起上訴者，
應一併繳納上訴審裁判費。
中　　華　　民　　國　　111 　年　　6 　　月　　10　　日
                                  書記官  錢  燕